【裁判字號】    96,訴,751
【裁判日期】    970326
【裁判案由】    清償借款
【裁判全文】
臺灣新竹地方法院民事判決               96年度訴字第751號
原      告  丙○○
訴訟代理人  張昱裕律師
被      告  稟泰工業股份有限公司
法定代理人  甲○○
訴訟代理人  盛枝芬律師
上列當事人間清償借款事件，本院於民國九十七年三月十二日言
詞辯論終結，判決如下：
    主  文
原告之訴駁回。
訴訟費用由原告負擔。
    事實及理由
一、原告起訴主張
（一）被告公司係原告之父甲○○所經營之家族事業，原告之夫
      為被告公司之董事兼廠長，原告之弟乙○○為被告公司之
      總經理，原告之兄丁○○為被告公司之監察人，嗣後為代
      理董事長成為實際負責人，甲○○之女胡富美及甲○○之
      子胡義灶均為被告公司股東。原告亦在該公司擔任作業員
      兼聽命會計人員及被告法定代理人甲○○之財務執行人員
      ，90年2月間，被告公司所聘請之會計人員己○○離職後
      ，原告則暫代整理帳務，但被告公司之印章及法定代理人
      印章仍由甲○○保管，被告公司簽發支票、填載取款條均
      經甲○○審核後再蓋用被告公司及法定代理人印章。被告
      公司於89年間因財務問題不佳，多次向原告、被告公司總
      經理乙○○及董事長甲○○借款。民國90年4月間，被告
      公司因無法發放員工薪資，即於90年4月6日由被告之法定
      代理人甲○○向原告借款新台幣（下同）20萬元，原告為
      替父親甲○○分憂，乃自原告之台灣企銀活期存款帳戶中
      領出200,000元，存入被告公司之台企活期帳戶中。又於
      同年月27日，被告公司之甲存帳戶款項不足，又由甲○○
      向原告借款97萬元，原告乃自上開相同之帳戶內提領
      970,000元，存入被告公司之華南銀行帳戶。90年5月7日
      ，再度因應發放薪資不足為由，由甲○○向原告借款46萬
      元，由原告之夫戊○○農會帳戶內提領340,000元及自原
      告華南銀行帳戶內提領120,000元，存入被告台企銀行之
      帳戶內。被告公司共計向原告借款163萬元。上開借款，
      被告公司乃簽發票載發票日為90年10月31日、票據號碼
      AＺ000000000號之支票清償。惟到期後無法兌現，乃更改
      票載發票日為91年10月31日但仍無法兌現。被告公司因此
      更換為票載發票日92年10月31日、票據號碼為AQ0000000
      號支票交付原告以為清償。票載發票日屆至前，被告預為
      表示無法兌現，原告因而未提示，並持續催討上開借款無
      果。為此，依據民法第478條、第299條第1項、第233條第
      1項規定，請求被告清償上開本金及自應清償日之翌日即
      92年11月1日起按年息百分之五計算之利息。
（二）對被告抗辯所為之陳述
      1.被告公司之印章及被告法定代理人甲○○印章均由甲○○保管，任何支票簽發及提領均需經過胡三和審核，原
        告不可能擅自簽發票據予己，謊稱清償借款。
      2.被告公司尚聘有會計人員記帳，原告亦不可自行製作傳
        票，捏造借款事實。
      3.被告公司94年股東會議亦曾提及股東借款等事實，足證
        被告公司與股東間確實有借貸款項往來。
二、被告之抗辯
（一）被告雖不爭執原告在其主張之日期存入款項予被告之帳戶
      內，惟否認上開款項之存入係交付借款。被告公司法定代
      理人甲○○，因年事漸高，因而將被告公司之經營交付其
      子乙○○及原告夫妻。甲○○僅名義上之負責人，未實際
      經營管理被告公司，形式上保管被告公司之印鑑章及被告
      法定代理人甲○○之印章。每年往來銀行均會告知甲○○
      被告公司向銀行借貸之金額，甲○○始發現被告公司交付
      原告夫妻及乙○○經營時，尚有現金一千多萬元之存款，
      而在原告夫妻及乙○○之經營下，被告公司雖正常運作，
      但向銀行所借之款項卻日益增加，因而在91年間商請具有
      會計之專長之丁○○接管公司財務及審核公司傳票進出，
      至96年間被告公司之財務狀況好轉，而原告夫妻則在96年
      7 月因無法適應被告公司改採較嚴格之制度而離開被告公
      司。
（二）原告提出由被告公司簽發之AT0000000號支票，係由原告
      黏貼紙條支票上要求公司簽發支票，並經原告自行簽發後
      加蓋被公司及被告法定代理人甲○○之印章，並非被告公
      司簽發作為清償借款之用。91年間甲○○之子丁○○接管
      公司財務及傳票進出審核，原告持上開支票向丁○○要求
      換票，丁○○輔接手被告公司財務，並不清楚上開支票之
      用途，因而聽信原告之詞，簽發新票據換回上開支票。但
      經詢問被告法定代理人甲○○後，甲○○否認向原告借款
      ，丁○○始知其不應簽發新票據交付原告，但原告已無返
      還票據之意。被告公司為家族公司，原告夫妻又是實際經
      營被告公司之人，因而經常有公司款項及私人款項流用之
      情形，被告法定代理人甲○○無法實質審核被告公司出納
      之真實性，被告公司之法定代理人甲○○因而命其子丁○○接管原告原掌管之財務工作。但顧念親情，並未查明之
      前之資金流向，僅令丁○○接管審查被告公司日後之財務
      進出，息事寧人。而原告夫妻亦知悉其經營被告公司期間
      ，有公司資金及私人款項相互流用情形，亦不敢將上開支
      票提出請求支付。惟96年間原告夫妻因無法適應被告公司
      新制之嚴格管理政策，因而自被告公司離去後。卻心有不
      甘，先以虛偽之人事資料向被告請求退休金，申請向新竹
      縣政府調處，但並未成立，嗣又再本次持上開支票主張借
      款提起本訴訟。
（三）被告公司並未向原告借款，原告管理被告公司財務期間，
      因被告公司為家族企業之性質，無內部監督管理機制，被
      告公司之資金及原告之私人款項即有相互留用之情形，原
      告在被告公司帳戶存入款項及取得被告公司支票，並不能
      證明兩造間即有借貸關係存在。從而，原告依據借貸關係
      請求返還借款，為無理由，應予駁回。
三、法院之判斷：
（一）兩造均不爭執被告公司為家族企業，其股東成員間均具有
      親屬關係，主要經營者亦為家族成員等情，被告公司既為
      家族企業而無其他非有親屬關係之股東，被告公司之經營
      狀況自難與家族成員之私人關係清楚切割，其公司內部之
      監督機制亦難發揮其效用，被告公司之股東、經營者與被
      告公司間之往來，自與一般人與公司間之往來不同。
（二）被告公司在91年前為原告夫妻及訴外人乙○○實際經營，
      由原告負責財務、原告之夫戊○○負責廠務，訴外人乙○○負責業務，直至91年間證人丁○○接管原告原負責之財
      務工作一節，業據證人乙○○、丁○○及被告公司之會計
      人員己○○證述無訛。原告雖主張其僅聽命會計人員及被
      告法定代理人甲○○之指揮，擔任財務執行之工作，例如
      ：前往銀行辦事或請被告法定代理人甲○○蓋用支票及提
      款條等共工作，實際之財務審核工作由會計人員及被告公
      司法定代理人甲○○負責云云。惟證人己○○到庭證稱，
      因原告為董事長甲○○之女，證人所製作之傳票、記帳等
      工作均由原告指示而為，傳票上製作原告借款予被告公司
      部分，亦均由原告指示，且無傳票憑證（參本院97年2月
      20日言詞辯論筆錄）。又證人乙○○亦證稱，會計人員己○○係聽從原告指揮監督（參本院97年1月24日言詞辯論
      筆錄）。且原告亦自承，被告公司法定代理人甲○○為確
      保會計人員出納之正確，會要求原告在單據上簽名（參97
      年3月12日言詞辯論筆錄），且核對被告公司之單據黏貼
      紙（即被證五），其上之主管欄簽名者為原告，再衡以常
      情，原告為被告法定代理人甲○○之親生子女，而證人己○○則一般聘請之會計人員，被告法定代理人甲○○自會
      信任原告而非證人己○○。因此，原告主張其受己○○之
      指揮云云，顯非可採。故被告公司在證人丁○○91 年間
      接管財務及傳票審核前，原告應為指揮監督證人己○○等
      會計人員而為被告公司掌管財務管理之人（被告法定代理
      人甲○○無實質審核部分詳下述）。且原告亦自承，其在
      90 年間2月底，會計人員己○○離職後其則暫時代理整理
      帳務等情（參96年12月4日原告提出之準備書狀第2頁參照
      ），故在原告起訴主張被告公司向原告借款之期間內，即
      90 年4月及5月間，被告公司之財務運作、調度及帳務記
      載等係由原告一人所掌管。
（三）原告雖另主張，被告公司之實際經營及財務進出均需經過
      其父親甲○○，被告法定代理人甲○○仍保管公司之印鑑
      章及負責人之印鑑章，公司之出納、財務調度實際仍由甲○○所為云云。惟被告公司負責人甲○○雖不否認其保管
      公司及被告法定代理人甲○○之印鑑章，且於公司必須簽
      發支票或提款時必須由其蓋用印章等情，但否認有實際審
      核被告公司之資金進出。證人丁○○證稱，其父親平日均
      住在其長兄家中，公司有蓋用印章之必要時，會由原告或
      會計人員到家中蓋用印章，甲○○並無能力亦無法實際審
      核被告公司之金錢進出等語（參本院97年1月24日言詞辯
      論筆錄）。證人己○○亦證稱，被告法定代理人甲○○並
      不會實際審核支出之對錯，證人如前往被告法定代理人甲○○住處蓋用被告公司印鑑章時，都是被告法定代理人甲○○直接將印章給證人自行蓋用等語（97年2月20日言詞
      辯論筆錄）。復以原告自承，其會在支出傳票上之主管欄
      簽名，係因被告法定代理人甲○○交代會計人員己○○要
      開立支票，為安全起見，要求原告在單據上簽名等情。又
      原告提出由原告之夫戊○○記錄、被告法定代理人甲○○
      擔任主席之94年2月26日股東會會議記錄中結論第2點中記
      載記載，「經營者未列席會議，決議在另擇日請經營者列
      出.... 」可證，被告法定代理人甲○○確非實際經營者
      。被告法定代理人甲○○既未到公司上班，不是實際經營
      者，其自無能力審核公司之出納是否正確。且被告法定代
      理人甲○○又委託原告在單據上簽名監督會計人員之出納
      是否屬實，亦徵上開證人證述，被告法定代理人甲○○並
      無實際審核被告公司之出納單據與實際支出是否相符。因
      此，原告主張被告公司之資金進出由被告法定代理人甲○○實質審核，原告僅受其指揮監督云云，不可採信。證人
      乙○○雖曾證稱，被告公司財務部分由原告及被告法定代
      理人甲○○管理，被告法定代理人甲○○有實質上審核權
      云云（參97年1月24日言詞辯論筆錄），惟證人嗣後又證
      稱財務之工作其並未參與，其只知道被告法定代理人甲○○會在支票上蓋章等語（同上開筆錄參照）。證人乙○○
      既未參與財務審核工作，且其證述被告法定代理人甲○○
      有實質審核，嗣後又改稱其並未參與財務工作，其僅知被
      告法定代理人甲○○僅在支票上蓋章等語。故證人乙○○
      前所證被告法定代理人甲○○有實質審核權部分，應為臆
      測之詞，不足採為有利原告之認定。
（四）按當事人主張有金錢借貸關係存在，須就其發生所須具備
      之特別要件即金錢之交付及借貸意思表示互相一致負舉證
      之責任，若僅證明有金錢之交付，未證明借貸意思表示互
      相一致者，尚不能認為有金錢借貸關係存在，最高法院81
      年度台上字第2372號著有判決可參。本件被告雖不爭執原
      告曾在90年4月6日存入被告台灣企銀帳戶200,000元現金
      、90年4月27日存入被告公司華南銀行帳戶970,000元、90
      年5月7日存入被告公司台灣企銀帳戶460,000元等情（依
      據原告提出之被告公司台灣企銀活期存款客戶異動資料及
      華南銀行存款往來明細表所示，應為現金存入非匯入），
      但否認上開款項之存入係出於消費借貸關係。雖原告提出
      之其所有之台灣企銀、華南銀行活期儲蓄往來明細影本及
      證人戊○○之農會存款簿往來影本，確實在上開存入被告
      公司帳戶現金之同日有提領現金之紀錄。惟僅有現金提存
      款記錄，無法證明原告存入被告帳戶款項之真正原因，依
      據上開判決所示，除非證明兩造間有借貸之意思表示一致
      ，尚非即能認定兩造間即存有金錢借貸關係。尤以原告與
      被告公司間關係密切，被告公司為原告之父甲○○所創立
      之家族事業，股東成員均為原告之父及手足，原告夫妻於
      上開存入被告公司帳戶款項之期間，擔任為經營者角色，
      原告甚至係擔任被告公司之財務主管，主控被告公司之財
      務調度。因此，原告在90年4月7日及27日、90年5月7日存
      入原告帳戶內之現金，是否出於借貸之意思，實不明確。
      又證人戊○○證稱，被告公司曾經轉帳金錢至證人及原告
      帳戶內等語（參97年1月24日言詞辯論筆錄），亦證明被
      告公司之現金曾經流向原告夫妻之帳戶內。雖證人戊○○
      陳稱此為被告公司向原告夫妻借款所為之清償云云，惟並
      未提出可資採信之證據。原告僅提出89年9月至12月間會
      計人員製作之應付帳款明細表中曾有還款原告之記錄及轉
      帳傳票紀錄。惟上開傳票及應付帳款名細表之記載，業據
      會計人員己○○到庭證述，其係受原告之指揮監督所為之
      記錄，原告要求為上開記錄時並無提出任何出納憑據，且
      原告為董事長之女，其亦不敢向原告索討憑據等語。故上
      開傳票及應付帳款紀錄實際上即為依照原告之意思所為，
      自難作為被告公司曾經向原告借款之證明。且被告公司向
      原告夫妻周轉現金之情形，原告訴訟代理人陳述，被告公
      司借用系爭三筆款項後即無任何借款，證人戊○○及原告
      則陳稱系爭三筆借款後仍有借款等語，其前後並不一致，
      亦徵原告主張被告法定代理人甲○○持續為被告公司向原
      告夫妻借款周轉等情，無法採信。綜上，一般社會上家族
      事業，雖有公司獨立法人格之外觀，但實際上與經營者間
      之關係密切，公司資金亦由經營者實際操空運用，因此，
      為家族公司之被告公司，由上開被告公司現金曾經流入原
      告夫妻之帳戶內，亦難以排除原告之現金轉入被告公司之
      帳戶內，為典型家族事業與經營者間資金相互流用之情形
      ，而非當然可認定轉入之現金為交付借款。
（五）另原告主張被告公司曾經簽發，支票號碼AT0000000 號、
      票面金額1,630,000元、票載發票日原為90年10月31日、
      付款人為台灣中小企業銀行之支票乙紙向原告為清償。然
      查原告自承在證人丁○○接管被告公司財務及出納審核前
      之帳戶資料全由其保管等情（97年3月12日言詞辯論筆錄
      ）。如果原告確實借款，並且原告公司曾經簽發上開票據
      作為清償，姑不論傳票及應付明細表因係出於原告之指揮
      監督所製作，其證據力不足之情形，至少依據公司之付款
      流程，亦應有上開支票之應付帳款明細表及傳票為證，而
      上開支票原載之發票日為90年10月31日，實際簽發之時間
      依據原告所自承係在證人丁○○接管被告公司財務之前，
      而被告公司之相關財務文件在證人胡財義接管被告公司財
      務前，均在原告之保管中，原告卻無法提出上開支票之相
      關傳票及應付帳款明細，實有違常情。又上開支票之票據
      文字係原告所親寫，業據原告所不爭執（97年3月12日言
      詞辯論筆錄），被告法定代理人甲○○雖保管被告公司之
      印鑑章，但並不實際上審核被告公司之出納是否正確，被
      告公司之金錢之進出實際由原告掌控，已如上述，上開支
      票是依據原告意思所簽發，自不能作為證明該支票係由被
      告公司簽發用以清償款之用之事實。
（六）原告另主張其曾經以被告公司曾經簽發，支票號碼
      AT0000000號、票面金額1,630,000元、票載發票日原為90
      年10月31日、付款人為台灣中小企業銀行之支票乙紙向嗣
      後接管被告公司財務之證人丁○○換得支票號碼AQ000000
      0號、票載發票日為92年10月31日、票面金額1,630,000元
      、付款人為台灣中小企業銀行之支票，以此主張，被告公
      司有向原告借款，並簽發該支票向原告清償云云。惟證人
      丁○○證稱，因其不知被告公司其前之財務狀況，聽信原
      告所說，才為被告公司簽發上開票據換回原告所持有之票
      據，但經向被告法定代理人甲○○查證始知並無借款一事
      等語（97年1月24日言詞辯論筆錄參照）。查原告自承在
      證人丁○○接管被告公司財務之前之相關帳冊等物均由被
      告法定代理人甲○○委託其保管等語，惟委託保管部分業
      據被告否認，且原告及證人丁○○均為被告法定代理人甲○○之子女，而證人又是被告法定代理人甲○○委以重任
      接管被告公司財務，豈有將之前之相關帳冊委託原告保管
      而不交予證人丁○○之理，無取得之前相關被告公司財務
      帳冊，丁○○將增加管理之困難，被告法定代理人甲○○
      至愚亦不可能將之前之相關財務帳冊委託原告保管，而不
      命原告交接予證人丁○○。證人丁○○既未接收原告掌管
      被告公司財務時之相關帳冊，其自無任何記錄查詢，原告
      原持有之支票性質為何，而原告為證人丁○○之妹，所持
      原有之支票又係指名付款原告之支票，證人丁○○因誤聽
      信原告之說詞，而簽據公司支票換回原告所持有之支票及
      事後向被告法定代理人甲○○查證後始知無借貸之情事之
      證述，尚非無據。況原告所持有之支票票載發票日為92年
      10 月31日，原告卻從未提示，縱原告陳稱，因被告公司
      財務狀況不佳而未提示避免公司有退票紀錄云云。惟被告
      公司苟確實積欠原告上開款項，原告為顧念公司之信用而
      未提示，亦可請被告公司另開債權憑證或再度更換支票或
      展延票期，但原告並未任何保全債權之行為，僅在94年股
      東會間提出被告公司曾向其借款之情，經證人乙○○、丁○○均在該次股東會中告知原告請其查清楚再來外（97年
      1 月24日言詞筆錄參照），即未再催討。如於94年在被告
      公司股東會原告提出清償之要求，而經證人乙○○、丁○○告知原告查明再來等語，被告公司及股東等人顯然否認
      原告債權，原告又保管所有被告公司在90年之財務文件，
      原告豈有未再設法催討上百萬元欠款之理。由此亦徵，原
      告所持有之支票尚難佐證原告主張之借貸法律關係，原告
      始未依法請求償還。綜上，原告持有之被告公司簽發之支
      票尚難認定兩造間有借貸關係。另原告主張證人胡義灶在
      94 年2月26日之會議記錄中曾經發言證明被告公司確實有
      向股東借款云云。惟依據原告提出之會議記錄係記載「公
      司借貸及經營者私人借貸必須分清楚」，此僅能證明證人
      胡義灶之發言係指公司向他人借貸或經營者私人之借貸應
      區分清楚，勿將債權關係混淆而已，不能證明被告公司有
      向股東或原告借款。
（七）且原告陳稱系爭三筆借款，其均在應付帳款前數日即將文
      件送交被告法定代理人甲○○審閱，而甲○○均在應付帳
      款當日才在家中才向原告要求借款周轉云云。惟原告主張
      之三筆借款金額均不低，如果甲○○在應付帳款日期屆至
      前即知悉被告公司欠缺現金存入支票帳戶及員工薪資轉帳
      ，自會提前向原告請求周轉，不可能拖延至應付帳款當日
      始向原告借款。如原告亦無法調得現金支應，被告公司豈
      不有退票及積欠員工薪資之虞，此對於公司信用傷害莫甚
      於此。因此，原告陳稱被告法定代理人甲○○均在應付帳
      款當日向原告借款系爭三筆借款等語，顯不符合常情。而
      且所借之款項均由原告自其帳戶內或其夫戊○○帳戶內提
      出現金再存入被告公司帳戶，其中90年4月6日借款20萬元
      係由原告之台灣企銀帳戶內提出二十萬元存入被告公司之
      台灣企銀帳戶內，雖在同一家銀行即可辦理，不需舟車往
      返不同銀行間提款與存款。但原告陳稱當日因為要給廠商
      現金193,820元貨款，當日原告要去向被告法定代理人甲○○拿取款條時，被告法定代理人甲○○向原告借款20
      萬元付款，由原告存入20萬元再拿取款條193,820元領取
      等語。既然公司短缺貨款之金額與原告存入之金額僅差6,
      180元，何以大費周章由原告提出現金存入被告公司帳戶
      再提領現金給付廠商？顯不符合常情。又原告主張90年4
      月27日被告公司向其借款97萬元，原告主張提款之行庫為
      台灣企業銀行，而存入被告公司之華南企業銀行，即原告
      必須早上至被告法定代理人甲○○家中始知借款之訊息，
      如未攜帶台灣企銀之存款簿及印章，還必須先取得印章，
      再至台灣企業銀行提領金，身懷鉅款97萬元，再趕至華南
      銀行存入現金，亦不合常情。又90年5月7日原告主張借款
      46 萬元部分，原告主張分別自其華南銀行帳戶及戊○○
      農會帳戶內提領現金存入被告台企帳戶內，則原告證稱被
      告法定代理人甲○○在90年5月3日向其借款，90年5月7日
      向其確認是否確能借款，原告卻在90年5月7日當日才攜帶
      華南銀行之存款簿及印章、證人戊○○之存款簿及印章，
      分別到華南銀行及農會提領現金，在趕至台灣企業銀行存
      入現金，其大費周章至此，實有違常情。
（七）會計人員己○○係在90年2月離職，離職前，原告之台灣
      企銀之存款往來明細，自89年7月17日開始，至90年1月20
      日前其往來之狀態均僅有薪資轉入及提款，結餘最多係在
      90年1月20日薪資轉入年終獎金後達到131,319元，卻在90
      年2月2日當天有多筆之票據交換存入款項，存款餘額在當
      日暴增為1,174,670元，而隨即在90年3月26日提出現金
      450,000元、90年4月6日提出現金二筆200,000元、
      150,000元，存款餘額迅速降低為468,701元。之後僅有90
      年4月6日轉入薪資41,493元外，又在90年4月10日及11日
      存入現金110,000元及350,000元後，存款餘額達到
      970,194 元，而在90年4月27日又將存款領出現金970,000
      元，僅剩194元。原告帳戶內之進出，除薪資外，均在短
      期內存入鉅額款項，並在短期內領出。原告之帳戶往來，
      在會計人員自被告公司離職前之七個月，往來均僅有薪資
      及提領現金，但卻在會計人員離職後之二個月，即有大量
      之金額存入及提出，實有啟人疑竇，原告是否因為掌控被
      告公司財務之便而有將公司之金錢與自有之金錢相互流用
      之情。
（八）苟原告每次被告公司資金短缺時，原告都能即時提供資金
      周轉，且在短短二個月內即提供163萬元之資金供被告公
      司周轉，且原告夫妻提領163萬元供被告公司周轉後，其
      帳戶內之帳戶內之款項均賸極少，原告夫妻可謂傾全力協
      助公司渡過資金缺口，而原告為被告法定代理人甲○○之
      女，苟原告主張為真，被告法定代理人甲○○感念其鼎力
      相助猶有不及，被告法定代理人甲○○卻否認借款及在91
      年間由證人丁○○代替原告接管被告公司財務管理，亦不
      符合常情。且苟如原告如此傾力相助公司，被告公司之總
      經理乙○○及丁○○卻在94年間原告提出清償時否認原告
      之借款，原告卻又忍耐至96年始起訴催討，亦難以想像。
      上開原告主張借款之種種情節，有違常情之現象，原告均
      難自圓其說，更不利於形成對原告有利之心證。
（九）綜上所陳，原告因曾係被告公司之財務、出納管理主管，
      原告之夫又為被告公司之廠長，且被告公司又為家族企業
      ，內部監督機制並無法發揮功能，原告夫妻與被告公司帳
      戶內亦有金錢相互流通之現象。因此，自難依據原告擔任
      財務主管時所做之帳務文件、支票及存入現金至被告公司
      帳戶之事實認定為借款之交付，且難認為被告公司與原告
      間已達借貸意思表示一致，復以原告所陳述之借款情節，
      亦多處與常情相違，更難就原告之主張形成有利於原告之
      心證。原告無法證明兩造間有借款法律關係，從而，原告
      依據借款法律關係請求被告清償借款，則難認有理，不能
      准許，應予駁回。
（十）兩造其餘攻擊防禦方法及舉證，因本件事證已臻明確，且
      與判決基礎不生影響，爰不一一論述，附此敘明。
五、訴訟費用負擔之依據：民事訴訟法第78條。
中    華    民    國    97    年    3    月    26    日
                  民事第一庭    法  官  黃珮禎
以上正本係照原本作成
如對本判決上訴，須於判決送達後20日內向本院提出上訴狀
中    華    民    國    97    年    3     月   26    日
                                書記官  江靜玲


司法院資訊處製作；財團法人民間司法改革基金會備份。
